【裁判字號】    97,易,2643
【裁判日期】    980416
【裁判案由】    詐欺
【裁判全文】
臺灣板橋地方法院刑事判決              97年度易字第2643號
公  訴  人  臺灣板橋地方法院檢察署檢察官
被      告  辛○○○
            庚○○
上列被告因詐欺案件，經檢察官提起公訴（97年度偵緝字第637
號、第1208號），本院判決如下：
    主  文
辛○○○共同連續意圖為自己不法之所有，以詐術使人將本人之
物交付，處有期徒刑參月，如易科罰金以參佰元即新臺幣玖佰元
折算壹日。
庚○○部分公訴不受理。
    事  實
一、辛○○○與庚○○（已歿）原為夫妻，兩人於民國90年4 月
    間起，在其等當時位於臺北縣板橋市○○路○ 段169 巷16號
    2 樓住處召集合會並充作開標地點，由庚○○出任會首，另
    邀得會員丙○○等人應許加入該會，合會期間係自90年4 月
    15日起至92年12月15日止，每年1 月、4 月、7 月、10月加
    開1 標，連同會首共44份會，約定每會會款新臺幣（下同）
    1 萬元，採內標制，除首會全部會款由會首庚○○取走外，
    以各期開標時所出標息最高之競標會員得標。詎自起會後至
    92年8 月15日倒會前之不詳期間起，辛○○○、庚○○之財
    務狀況逐漸惡化，而週轉不靈，兩人竟共同基於意圖為自己
    不法所有之詐欺取財概括犯意聯絡，連續於92年6 月15日、
    7 月15日（該日連開2 標）之開標期日，利用合會會員彼此
    互不相識，亦未親自出席確認開得標狀況之機會，向斯時尚
    屬活會會員之丙○○（2 會）、戊○○、蔡尚偉、壬○○、
    許珠、興林（實際會員為甲○○○）、阿卿（即丁○○）、
    己○○等人，先後對其等佯稱該3 期係其他不詳姓名之會員
    以當期所出最高標息1,900 元得標，致丙○○等人均陷於錯
    誤，而分別交付扣除辛○○○、庚○○告知標息後之該期會
    款即8,100 元，辛○○○、庚○○乃以此方式連續詐得每期
    72,900元，3 期共計218,700 元之合會會款。後因丙○○於
    他處聽聞辛○○○、庚○○因已負擔大筆債務，有逃匿躲藏
    他處之計畫，前往察看竟無法尋得辛○○○、庚○○之蹤跡
    ，乃與尚未得標之活會會員逐一清查各會員得標狀況，再予
    詳查比對會單，發現仍有9 會未標，卻僅餘6 會活會，始得
    悉上情。
二、案經丙○○、壬○○、丁○○、己○○訴請臺灣板橋地方法
    院檢察署檢察官偵查起訴。
    理  由
壹、被告辛○○○部分：
一、證據能力部分：按刑事訴訟法第159 條第1 項雖規定，被告
    以外之人於審判外之言詞或書面陳述，除法律有規定外，不
    得作為證據。惟依同法第159 條之5 第1 項、第2 項規定，
    經當事人於審判程序同意作為證據，法院審酌該言詞陳述或
    書面陳述作成時之情況，認為適當者，亦得為證據。當事人
    或辯護人於法院調查證據時，知有第159 條第1 項不得為證
    據之情形，而未於言詞辯論終結前聲明異議者，視為有前項
    之同意（指同條第1 項之同意作為證據），此乃第159 條第
    1 項所容許，得作為證據之例外規定之一。經查，檢察官、
    被告辛○○○於本案言詞辯論終結前，均未就本院所採為證
    據之以下各項供述證據主張有刑事訴訟法第159 條第1 項不
    得為證據之情形，本院復審酌各該證據作成時之情況，認為
    均屬適當，是本案經調查之前述證據均有證據能力，又其餘
    所用非屬供述證據部分，既未有傳聞法則之適用，復查無違
    法取證之情事存在，自亦得作為證據，合先敘明。
二、實體部分：
（一）被告辛○○○固坦承原先其夫即被告庚○○係上開合會之
      會首，然矢口否認有何詐欺取財之犯行，辯稱：冒用他人
      名義以行詐騙活會會員之事均係被告庚○○所為，伊不知
      情，故與伊無關云云。惟查，前揭犯罪事實，迭據證人丙○○於警詢中與本院審理時指訴甚詳，且與證人丁○○、
      己○○、戊○○、甲○○○等人至本院具結證述之情節互
      核相符，被告庚○○所為之前開詐騙情事，亦經其於偵查
      中坦認不諱，此外，復有被告2 人召集之本案合會會單影
      本乙紙存卷足稽，凡此俱足認被告辛○○○確有公訴人所
      指曾與被告庚○○共同實行連續詐欺取財犯行無誤。
（二）被告辛○○○雖以前詞置辯，但查，其確有與被告庚○○
      共同經營前開合會此情，早可由證人丙○○所述之：整個
      合會是被告辛○○○在負責實際運作，且係由其主持開標
      ，每次投標後，大部分再由被告庚○○至伊公司收取會款
      並予轉交得標會員等語；證人己○○證稱之：如果伊去看
      開標，被告辛○○○會說是誰標到多少，這個合會事實上
      也是被告辛○○○出面邀約的，會錢也是伊拿去交給被告
      辛○○○，而且被告庚○○不識字，基本上都是被告辛○○○在管合會的事等語；證人戊○○所言之：被告2 人都
      有跟伊收過會錢，也是由他們2 人來跟伊說何人得標，他
      們說多少就是多少，這個會是被告辛○○○親自跟伊招攬
      的，因為她說要買車子，倒會後竟不告而別，並把房子都
      處分掉等語中求得驗證，而被告庚○○並不識字，此亦為
      被告辛○○○所不否認之點，縱被告辛○○○以召集合會
      只須以數字溝通即可為辯，然若無其從旁處理，被告庚○○將如何收款，並確認是否尚有會員欠款未付，同時註記
      於會單之上，遑論承前所載，該合會事實上有甚多會員均
      係經被告辛○○○邀集而來，苟如被告辛○○○所述，合
      會事務均與其無關，被告庚○○又有何能力得獨自經營本
      案合會。
（三）再者，果被告辛○○○對合會詳情一概不知，豈能在本院
      質以合會中活會、死會會員為何人時，清楚陳稱：許珠已
      經標過了，是死會，己○○也標過了，興林是建材行的老
      闆，是一個活會、一個死會，壬○○則是活會等語，倘被
      告庚○○係暗地自為如上不法情事，證人丙○○於聽聞被
      告辛○○○、庚○○出現財務問題，憂心前往察看之際，
      何有可能遇見如其所述之「92年8 月15日開標當日，伊前
      往板橋市○○路○ 段169 巷16號2 樓準備投標，但當時只
      有被告庚○○在家，所以無法投標，被告庚○○說不知道
      被告辛○○○在何處，且告知就算投標也沒有錢可拿」此
      等情景，被告庚○○若真為主其事者，避見於其他活會會
      員猶恐不及，要無仍獨留該處任由他人前來興師問罪之理
      ，被告辛○○○倘未位居於合會實際支配之地位，證人丙○○當日縱未見得其面，進行投開標作業又有何困難可言
      。
（四）又查，上開證人等所作證詞內容詳確，毫無明顯瑕疵可言
      ，其等既與被告2人無何怨隙，衡情斷無甘冒偽證重罪，
      僅為設詞誣陷被告2人之任何必要，反觀被告辛○○○說
      詞一再反覆，於偵查中經緝獲之初，即已自承伊負責開標
      時會議之主持及算錢，更坦認曾冒用他人名義取得會款，
      且表示認罪之心，詎料其後卻又全予翻異，未見任何緣由
      與說明，更難查得其理，足證被告辛○○○前開辯詞，純
      屬事後為求脫免刑責所為之飾卸言語，自無可取。至關於
      被告2人詐欺金額之認定，依證人等之證述及卷附證據，
      實無法明確認定其等係於何時，冒稱何會員以若干標息得
      標並詐騙其餘活會會員，然因會期越後，標息越高，詐得
      活會款項越少，參諸證人甲○○○證稱一般標會、都是1
      千多元，並對照卷附被告2人經營之另一合會會單與一般
      經驗中合會出標原則，標息率皆以百元為最小進位單位，
      爰依罪證有疑，利於被告之證據法則，從有利被告之認定
      ，認係前開合會會期最後之3會為被告辛○○○、庚○○
      冒稱他人名義而向活會會員詐騙之會期，而詐稱之標息部
      分，應以1,900元為計算標準。
（五）又按製作名義人，不以形式上表現於文書內為必要，倘依
      習慣或特約，諸如以言詞、動作、筆跡、內容、慣用語、
      特殊制作方式、專用信箋等方法，實質上使人得知係以他
      人名義所製作，足以表示一定用意之證明者，因已妨害該
      製作名義人之信用，可生損害於該他人，依刑法第220 條
      第1 項規定，該標單仍應論以準私文書，最高法院89年臺
      上字第1319號判決固有載述，然查本案並無證據足證被告
      辛○○○、庚○○於前揭3 會期為其犯行時，曾因有會員
      到場之故，致被告2 人須另以偽造標單方式以為掩飾，即
      本案並無法排除該3 會期因均無其他活會會員到場，被告
      辛○○○、庚○○便單純以如證人戊○○所稱：由被告2
      人來跟伊說得標錢多少之方式遂行其等詐欺所為此項可能
      ，依罪疑唯輕原則，自無從認定被告辛○○○另成立行使
      偽造準私文書之罪，附此說明。
三、綜上，本案事證至臻明確，被告辛○○○所為辯稱，無非推
    諉飾卸之語，無足採信，其共同連續詐欺取財犯行洵堪認定
    ，應依法論科。
四、按被告辛○○○行為後，94年2 月2 日公布之刑法修正條文
    ，業自95年7 月1 日起施行（以下依此為基準，分別稱為修
    正前、修正後刑法），比較修正前後之規定而為有利被告辛○○○之適用時，應就罪刑有關之共犯、未遂犯、想像競合
    犯、牽連犯、連續犯、結合犯，以及累犯加重、自首減輕暨
    其他法定加減原因（如身分加減）與加減例等一切情形，綜
    其全部罪刑之結果而為比較，並為整體之適用，不能割裂而
    分別適用有利之條文。茲查，刑法第28條有關共犯之規定，
    修正前第28條規定：「二人以上共同實施犯罪之行為者，皆
    為正犯」，修正後則規定：「二人以上共同實行犯罪之行為
    者，皆為正犯」，亦即修正後規定，係將原來共同正犯之共
    同「實施」犯罪，改為共同「實行」犯罪，剔除完全未參與
    犯罪相關行為「實行」之「陰謀共同正犯」及「預備共同正
    犯」，是修正後共同正犯之可罰範圍業已限縮，但本案被告
    辛○○○與庚○○之前開犯行，不論適用修正前、後之刑法
    第28條規定，均應成立共同正犯，是刑法修正對被告辛○○○並無不利。又刑法第339 條第1 項詐欺取財罪，法定刑為
    5 年以下有期徒刑、拘役或科或併科1,000 元以下罰金，其
    中罰金刑部分，依刑法施行法第1 條之1 規定：「中華民國
    94 年1月7 日刑法修正施行後，刑法分則編所定罰金之貨幣
    單位為新台幣。94年1 月7 日刑法修正時，刑法分則編未修
    正之條文定有罰金者，自94年1 月7 日刑法修正施行後，就
    其所定數額提高為30倍。但72年6 月26日至94年1 月7 日新
    增或修正之條文，就其所定數額提高為3 倍」；另刑法第33
    條第5 款修正為：「主刑之種類如下：五、罰金：新臺幣1,
    000 元以上，以100 元計算之。」於95年7 月1 日刑法修正
    施行後，固應依刑法施行法第1 條之1 規定，改以新臺幣計
    算罰金數額，且提高罰金數額至30倍，所得科處之罰金刑最
    高為新臺幣3 萬元、最低為新臺幣1,000 元。然依被告辛○○○行為時之罰金罰鍰提高標準條例第1 條前段規定之提高
    倍數10倍及修正前刑法第33條第5 款規定之罰金最低額銀元
    1 元計算，該罪之罰金刑最高為銀元1 萬元，最低為銀元10
    元，經依現行法規所定貨幣單位折算新臺幣條例予以折算後
    ，最高額雖同為新臺幣3 萬元，然最低額為新台幣30元。比
    較上述修正前、後之刑法第339 條第1 項規定結果，當以修
    正前刑法較有利於被告辛○○○。至修正後刑法第55條關於
    想像競合犯之規定雖增列但書，惟屬法理之明文化，非法律
    之變更，並無有利或不利之情形。又修正前刑法第56條連續
    犯之規定業經修正刪除，則行為人於刑法修正前可成立連續
    犯之行為，於新法施行後，原則應改為分論併罰。此刪除雖
    非犯罪構成要件之變更，但顯已影響行為人刑罰之法律效果
    ，自屬法律有變更，比較修正前後之規定，自以修正前刑法
    有利於被告辛○○○。綜上刑法修正前、後之比較，揆諸前
    揭說明及修正後刑法第2 條第1 項之「從舊從輕」原則，本
    案當以適用修正前之相關刑罰法律，較有利於被告，並應整
    體適用修正前刑法之規定對被告以為論處。又上述所謂不能
    割裂適用，係指與罪刑有關之本刑而言，並不包括易刑處分
    在內，易刑處分係刑罰執行問題，既與罪刑無關，自應分別
    就修正規定為比較，而適用最有利於行為人之規定以定其易
    刑之折算標準。依修正後刑法第41條第1 項之規定，犯最重
    本刑為5 年以下有期徒刑以下之刑之罪，而受6 個月以下有
    期徒刑或拘役之宣告者，得以新臺幣1,000 元、2,000 元或
    3,000 元折算1 日，較諸適用修正前刑法第41條第1 項前段
    及修正前罰金罰鍰提高標準條例第2 條等規定結果，易科罰
    金之折算標準最高為銀元300 元，最低為銀元100 元，換算
    為新臺幣後，最高額為新臺幣900 元，最低額為新臺幣300
    元，顯以修正前之規定有利於被告，準此，自應適用修正前
    之刑法第41條第1 項規定作為本案易科罰金之折算標準。
五、核被告辛○○○所為，係犯刑法第339 條第1 項之詐欺取財
    罪，其與被告庚○○就前開犯行有犯意聯絡與行為分擔，皆
    為共同正犯。而被告辛○○○先後向活會會員訛稱他人得標
    而詐得會款之行為，均係同時侵害多位活會會員，皆為同種
    想像競合，各應依想像競合之法律關係從重論以一詐欺取財
    罪，其先後多次詐欺取財之犯行，均屬時間緊接，手法一致
    ，分別觸犯構成要件相同之罪名，顯係分別基於概括之犯意
    反覆為之，應依連續犯論以一罪並加重其刑。爰審酌被告辛○○○前無任何犯罪前科紀錄，此有臺灣高等法院被告前案
    紀錄表一份附卷可稽，素行尚稱良好，明知其與被告庚○○
    再無力經營該合會，竟仍不知適可而止，僅因需款孔急，施
    用前述詐術騙財，造成他人損害，另考量被告犯罪雖無法完
    全自白一切，但亦知己身確存過錯，態度並非甚惡等一切情
    狀，爰量處如主文所示之刑，併諭知易科罰金之折算標準，
    以示警惕。又本案被告辛○○○犯行固在96年4 月24日之前
    ，前所宣告之刑度亦未逾中華民國96年罪犯減刑條例第3 條
    第1 項之限制，然其早於93年4 月2 日之上開條例施行前即
    因本案而遭通緝，有臺灣板橋地方法院檢察署93年4 月2 日
    乙○博偵速緝字第1103號通緝書附於偵卷可證，嗣更迄至97
    年5 月8 日始行到案而經檢察官撤銷通緝，亦有卷附之是日
    偵訊筆錄為憑，被告辛○○○顯未於96年12月31日以前自動
    歸案接受偵查，依中華民國96年罪犯減刑條例第5 條規定所
    示，其於本案並無減刑之適用，併此敘明。
貳、被告庚○○部分：
一、公訴意旨略以：被告庚○○與被告辛○○○就上開犯行存有
    犯意聯絡與行為分擔，故其亦共同涉犯連續詐欺取財罪嫌等
    語。
二、按被告死亡者，應諭知不受理之判決，並得不經言詞辯論為
    之，刑事訴訟法第303 條第5 款、第307 條分別定有明文。
    查被告庚○○業於98年1 月14日因病死亡，此有財團法人佛
    教慈濟綜合醫院台北分院98年1 月14日死亡證字C00000000
    號死亡證明書乙紙存卷可參，依照上開說明，本院爰就被告
    庚○○部分不經言詞辯論逕對之為不受理諭知。
據上論斷，應依刑事訴訟法第299 條第1 項前段、第303 條第5
款、第307 條，刑法第2 條第1 項前段、修正前第28條、修正前
第56條、第339 條第1 項、第55條、修正前第41條第1 項前段，
刑法施行法第1 條之1 第1 項、第2 項前段，罰金罰鍰提高標準
條例修正前第2 條，現行法規所定貨幣單位折算新臺幣條例第2
條，判決如主文。
本案經檢察官蘇振文到庭執行職務。
中    華    民    國    98    年    4     月    16    日
                  刑事第五庭審判長  法  官  胡堅勤
                                    法  官  林家賢
                                    法  官  盧軍傑
上列正本證明與原本無異。
如不服本判決，應於判決送達後10日內敘明上訴理由，向本院提
出上訴狀 (應附繕本) ，上訴於臺灣高等法院。其未敘述上訴理
由者，應於上訴期間屆滿後20日內向本院補提理由書「切勿逕送
上級法院」。
                                    書記官  周玉茹
中    華    民    國    98    年    4     月    16    日
附錄本案論罪科刑法條全文：
中華民國刑法第339條
意圖為自己或第三人不法之所有，以詐術使人將本人或第三人之
物交付者，處5年以下有期徒刑、拘役或科或併科1千元以下罰金
。
以前項方法得財產上不法之利益或使第三人得之者，亦同。
前二項之未遂犯罰之。


司法院資訊處製作；財團法人民間司法改革基金會備份。
